【裁判字號】    91,自,471
【裁判日期】    920430
【裁判案由】    詐欺等
【裁判全文】
臺灣板橋地方法院刑事判決                          九十一年度自字第四七一號
    自  訴  人  捷運交通有限公司
    代  表  人  甲○○
    代  理  人  乙○○
    被      告  丁○○
                丙○○
右列被告因詐欺等案件，經自訴人提起自訴，本院判決如左：
    主  文
丙○○意圖為自己不法之所有，而侵占自己持有他人之物，處有期徒刑捌月。被訴詐
欺部分無罪。
丁○○無罪。
    事  實
一、丙○○於民國八十九年八月二十二日，在臺北縣中和市○○路○段六四八號向捷
    運交通有限公司（下稱捷運公司）承租車號Ｈ六－一○五號營業小客車，每日新
    臺幣（下同）七百元，租期一年，每三日交帳一次，並商請不知情之丁○○擔任
    連帶保證人，雙方並訂有小型計程客車租賃合約書。詎丙○○竟意圖為自己不法
    之所有，自九十年四月十二日起未再付租金，經捷運公司於同年九月一日發存證
    信函停止租約且要求立刻還車，丙○○於同年九月四日收受存信函，於屆期後，
    在桃園縣蘆竹鄉○○路一六一號五樓之九住處，將持有之上述車號Ｈ六－一○五
    號營業小客車侵占入己拒不返還，迭經催索亦無所果，迨至九十二年三月二十六
    日丙○○經本院通緝到案，仍未返還車輛。
二、案經捷運公司向本院提起自訴。
    理  由
壹、有罪部分：
一、訊據被告丙○○對於右揭時地將上述營業小客車侵占入己拒付租金之事實坦承不
    諱，核與自訴代理人乙○○指訴之情節相符，並有租賃合約書、存證信函各乙紙
    附卷可稽，且被告自九十年四月十二日起拒繳租金，經限期催告返還該車仍置之
    不理，拒不返還，至自訴人公司提起自訴，經本院通緝到案之九十二年三月二十
    六日仍未還車，其有不法所有意圖亦明，本件事證明確，被告犯行，洵堪認定，
    自應依法論科。
二、核被告丙○○所為，係犯刑法第三百三十五條第一項之侵占罪。爰審酌被告犯罪
    之動機、目的、手段，所生經濟秩序危害，事後雖坦承犯行，且已將該車返還，
    惜以經濟因素未與自訴人達成民事和解，賠償其相當於租金之損害等一切情狀，
    爰量處如主文所示之刑，以資懲儆。
貳、無罪部分：
一、自訴意旨略以：被告丙○○與丁○○於八十九年八月二十二日，在臺北縣中和市
    ○○路○段六四八號向捷運公司承租車號Ｈ六－一○五號營業小客車，每日七百
    元，租期一年，每三日交帳一次，不料被告二人自九十年四月十二日起未再付租
    金，於收受捷運公司所發存證信函停止租約並要求立刻還車，並有協助查扣申請
    書，遍尋不著，且驗車過期，為免造成客人危險，爰提起自訴，因認被告等涉犯
    刑法第三百三十九條第一項之詐欺罪嫌，被告丁○○亦犯有同法第三百三十五條
    第一項之侵占罪嫌云云，並提出小型計程客車租賃合約書、存證信函為證。
二、按犯罪事實，應依證據認定之，無證據不得推定其犯罪事實。又不能證明被告犯
    罪者，應諭知無罪之判決，刑事訴訟法第一百五十四條、第三百零一條第一項分
    別定有明文。而自訴人之指訴係以使被告入罪為目的，必須調查其他證據證明告
    訴人之指訴與事實相符，始可採為證據，實務上迭著有明例。又刑法第三百三十
    九條第一項詐欺取財罪之成立，以意圖為自己或第三人不法所有，以詐術使人將
    本人或第三人之物交付為要件。所謂以詐術使人交付，必須被詐欺人因其詐欺而
    陷於錯誤，若其所用方法，不能認為詐術，亦不致使人陷於錯誤，即不構成該罪
    ，最高法院亦著有四十六年台上字第二六０號判例可資參照。再刑法上之侵占罪
    ，須持有人變易其原來之持有意思而為不法所有之意思，始能成立，如缺乏主觀
    要件，即難遽以該罪相繩（參照最高法院六十八年台上字第三一四六號判例意旨
    ）。
三、(1)就丁○○部分：
    訊據被告丁○○坦承曾應同案丙○○之請求，為丙○○與自訴人所訂定之「小型
    計程客車租賃合約書」擔任連帶保證人等情，惟堅決否認有詐欺或侵占之犯行，
    並辯稱：伊係丙○○之朋友，看丙○○白天開貨車，晚上開計程車，很勤勞，應
    丙○○之要求，始為其作保，上開車輛係由承租人丙○○使用，伊實不知丙○○
    未按期繳納租金，嗣伊接到本件存證信函後，即屢次與丙○○聯絡，前往丙○○
    住處，惟均未能見到丙○○等語。經查：自訴人所提出之小型計程客車租賃合
    約書、存證信函僅能證明丙○○曾於右揭時地向自訴人承租上開計程車，而由被
    告丁○○擔任連帶保證人之事實，不能證明被告丁○○有與丙○○基於犯意之聯
    絡而施用詐術取得或侵占上開車輛之犯行。又依卷附上開小型計程客車租賃合
    約書所載，由被告丁○○擔任該合約書之連帶保證人，被告丁○○於該合約書上
    載明自己之住所、身分證號碼並無隱瞞其身分之情事，參諸自訴代理人於本院調
    查時亦自承：當初租金是丙○○繳納的，丁○○是都沒有出面等語歷歷在卷，而
    被告丙○○經本院通緝到案亦供承：被告丁○○是伊以前之同事，之前一輛計程
    車也是丁○○幫伊作保，那台計程車已經遺失，但有還清，丁○○始繼續幫伊作
    保，車子都是伊在使用，搬離戶籍地並未告知丁○○等語明確。是被告丁○○所
    辯應堪採信。本件被告丁○○應丙○○之請求而擔任上開小型計程客車租賃合約
    書之連帶保證人，上開計程車則由丙○○駕駛使用，被告丁○○固應於丙○○未
    履行繳納租金及返還車輛義務時，負連帶損害賠償之民事責任，惟不能因此推認
    被告丁○○係與丙○○基於犯意之聯絡，共同意圖為自己不法之所有而施用詐術
    取得或侵占上開車輛。
    (2)就丙○○部分
    被告丙○○坦承未交租金，惟亦堅決否認有何詐欺犯行，辯稱：伊於收到存證信
    函，有匯款五萬元予自訴代理人之妻等語。經查：自訴人提出寄發存證信函期
    間之郵局往來明細，其中並未有五萬元匯款之交易往來，有郵政存簿儲金簿存卷
    可按，被告所辯固不足採信，惟犯罪事實應依證據認定之，不得以被告辯解虛偽
    ，持為認定犯罪之論據。被告丙○○向自訴人租車，從租車之始八十九年八月
    二十二日繳交租金至九十年四月十二日，其後係因車輛故障，因無力繳交租金，
    自訴人公司不願負責修理，始未繼續繳交租金等情，復據被告丙○○供承在卷。
    若被告丙○○於行為之初即有不法所有之意圖，依理當不可能持續繳交租金達八
    月之久，而按民事債務人於債之關係成立後，其有未依約定本旨履行者，在社會
    一般交易經驗上常見之原因非一，舉凡因不可歸責自己之事由而不能給付，或因
    合法主張抗辯而拒絕給付，甚至在負債之後另起惡意遲延給付皆有可能，非可盡
    予推定為意圖不法所有之財產犯罪之一端。
四、綜上所述，被告二人所辯尚屬可採；本件查無積極證據足資證明被告丁○○、丙
    ○○有意圖為自己不法之所有而施用詐術取得上開車輛及被告丁○○有侵占上開
    車輛之犯行，尚難僅憑自訴人片面之指訴，即遽對被告丁○○、丙○○以詐欺取
    財罪及被告丁○○以侵占罪相繩。自訴人所指前揭情事，純屬民事債務糾葛，應
    循民事途徑救濟解決之。揆諸前揭說明，本件不能證明被告丁○○、丙○○犯詐
    欺罪，被告丁○○犯侵占罪，自應為無罪之諭知。
據上論斷，應依刑事訴訟法第三百四十三條、第三百零一條第一項、第二百九十九條
第一項前段，刑法第三百三十五條第一項，罰金罰鍰提高標準條例第一條前段，判決
如主文。
中      華      民      國    九十二    年      四      月     三十     日
                                  臺灣板橋地方法院刑事第四庭
                                      法  官    徐  子  涵
右正本證明與原本無異。
如不服本判決，應於判決送達後十日內向本院提出上訴狀。
                                      書記官    彭  麗  紅
中      華      民      國      九十二      年    五    月      二      日
附錄本案論罪科刑法條全文：
刑法第三百三十五條：
  意圖為自己或第三人不法之所有，而侵占自己持有他人之物者，處五年以上有期徒
刑、拘役或科或併科一千元以下罰金。
  前項之未遂犯罰之。


司法院資訊處製作；財團法人民間司法改革基金會備份。
